ACORDAO-COMPLETO-2579000

ACÓRDÃO 3477/2023 ATA 14/2023 - SEGUNDA CÂMARA

VISTOS, relatados e discutidos estes autos em que se aprecia, nesta fase processual, recurso de reconsideração interposto contra o Acórdão 4634/2021-TCU-Segunda Câmara;
ACORDAM os Ministros do Tribunal de Contas da União, reunidos em Sessão da Segunda Câmara, ante as razões expostas pelo Relator, em:
9.1. conhecer, com fundamento nos arts. 32, inciso I, e 33 da Lei 8.443/1992, do presente recurso de reconsideração para, no mérito, dar-lhe provimento;
9.2. reconhecer, com fundamento no art. 1º, § 1º, da Lei 9.873/1999 e nos arts. 2º e 8º da Resolução-TCU 344/2022, a prescrição das pretensões punitiva e de ressarcimento;
9.3. tornar sem efeito o Acórdão 4634/2021-TCU-Segunda Câmara; 
9.4. arquivar o presente processo, nos termos do art. 11 da Resolução-TCU 344/2022; e
9.5. dar ciência desta deliberação ao recorrente, à Fundação Cultural e Educacional Luzamor de Maringá, ao Ministério da Cultura e à Procuradoria da República no Estado do Paraná.

Recurso de reconsideração interposto contra decisão de irregularidade das contas, débito e multa proferida em tomada de contas especial instaurada pela Superintendência da Zona Franca de Manaus - Suframa, tendo por fundamento a não comprovação da regular aplicação dos recursos repassados pela União à Secretaria de Produção Rural - Sepror do Estado do Amazonas, por meio do Convênio 35/2007, que teve por objeto a "Execução do Projeto Agroindústria de Fécula de Mandioca nos Municípios Careiro-Castanho e Manaquiri".

Segunda Câmara

Ministério da Cultura.

3. Recorrente: Miguel Tetsuo Yamaue (XXX.344.169-XX).

13.1. Ministros presentes: Aroldo Cedraz (na Presidência), Augusto Nardes (Relator) e Antonio Anastasia.
13.2. Ministro-Substituto convocado: Marcos Bemquerer Costa.

AUGUSTO NARDES

Ministro-Substituto André Luís de Carvalho.

Adoto como Relatório o ulterior parecer elaborado pela Representante do Ministério Público que atuou nos autos, Procuradora-Geral Cristina Machado da Costa e Silva (peça 91) :
"Trata-se de recurso de reconsideração interposto por Miguel Tetsuo Yamaue contra o Acórdão 4.634/2021-TCU-2.ª Câmara, por meio do qual o Tribunal julgou suas contas irregulares, condenou-o em débito e aplicou-lhe multa, em sede de tomada de contas especial instaurada pelo então Ministério da Cultura em desfavor da Fundação Cultural e Educacional Luzamor de Maringá e do recorrente, na qualidade de presidente da entidade, diante da omissão no dever de prestar contas dos recursos captados por meio do projeto cultural Pronac 09-1233 - 'Academia de Música da Fundação Cultural Luzamor'.
2.	O auditor responsável pela instrução do feito manifestou-se pelo conhecimento e provimento do recurso, com a consequente extinção do processo, ante a ocorrência da prescrição intercorrente, nos termos da Lei 9.873/1999, haja vista a ausência de causas interruptivas no período entre 10/2/2012 e 22/5/2017, transcorrido na fase interna da TCE. Tal posicionamento foi acompanhado pelo diretor da subunidade.
3.	O titular da unidade técnica, por sua vez, divergiu da referida proposta, sob o argumento de que a análise relativa à prescrição intercorrente 'resta prejudicada nos processos já em tramitação no Tribunal, pois a ação de ressarcimento era tratada como imprescritível e as peças que integram a tomada de contas especial, determinadas pelas instruções normativas do TCU, não contemplam informações pormenorizadas quanto ao andamento do procedimento de apuração no âmbito da entidade instauradora da TCE, o que obstaculiza, neste estágio, a conclusão por eventual paralisação processual por mais de três anos na fase interna de apuração'.
4.	Em seguida, listando eventos que considera como causas interruptivas do prazo prescricional, concluiu o referido dirigente 'pela inocorrência da prescrição quinquenal e da prescrição intercorrente nas fases interna e externa da TCE, nos termos do § 1.º e caput do art. 1.º da Lei 9.873/1999'. 
5.	No parecer anterior (peça 88) , esta representante do Ministério Público de Contas observou que tanto as datas dos marcos interruptivos apontados pelo auditor de controle externo (10/2/2012 e 22/5/2017) quanto pelo titular da unidade técnica (10/2/2012 e 22/3/2017) conduzem ao reconhecimento da consumação da prescrição, haja vista o decurso de mais de cinco anos entre as causas interruptivas.
6.	Não obstante, observou também que aparentemente não constava dos autos toda a documentação da fase interna da TCE, razão pela qual se manifestou no sentido da realização de diligência ao órgão instaurador, com vistas à obtenção de cópia integral da documentação produzida na fase interna, a fim de possibilitar a adequada análise da prescrição das pretensões punitiva e de ressarcimento à luz do regime previsto na Lei 9.873/1999.
7.	Tal proposta foi rejeitada pelo ministro relator (peça 89) , considerando que prevalecia, no âmbito do TCU, a tese da imprescritibilidade das pretensões visando o ressarcimento ao erário, até a apreciação do resultado do grupo de trabalho designado para propor projeto normativo a fim de disciplinar o instituto da prescrição.
8.	Como se sabe, a jurisprudência do STF consolidou-se no sentido de que a prescrição das pretensões decorrentes da atuação do TCU, sejam punitivas ou de ressarcimento, é regulada pela Lei 9.873/1999 (MS 36780, 36810, 37847, 36054 e 37373, dentre outros) , posição que vínhamos defendendo, combinada com o termo inicial fixado segundo entendimento adotado no voto condutor do julgamento da ADI 5509, também pelo STF.
9.	Posteriormente ao retorno dos autos a este gabinete, o TCU aprovou a Resolução 344/2022, que regulamenta a prescrição das pretensões punitiva e de ressarcimento relacionadas à atuação dessa Corte, resultado dos exames empreendidos pelo grupo de trabalho a que se referiu o relator.
10. A análise apresentada em nosso parecer anterior (peça 88) , concluindo pela aparente ocorrência de prescrição, considerou os marcos interruptivos verificáveis nos autos e é plenamente aderente à Resolução 344/2022.
11. Assim, considerando que a proposta preliminar não foi acolhida, esta representante do Ministério Público de Contas manifesta-se pelo conhecimento e provimento do presente recurso, a fim de se reconhecer a prescrição das pretensões punitiva e ressarcitória, tornando-se insubsistente o acórdão recorrido e extinguindo-se o presente processo, estendendo-se os efeitos à Fundação Cultural e Educacional Luzamor de Maringá, com fulcro no art. 11 da Resolução-TCU 344/2022 c/c o art. 212 e 281 do Regimento Interno do TCU."
	É o Relatório.

José Carlos Christiano Filho (OAB-PR 40.392), representando Miguel Tetsuo Yamaue.

Procuradora-Geral Cristina Machado da Costa e Silva.

TOMADA DE CONTAS ESPECIAL. PRONAC 09-1233. OMISSÃO NO DEVER DE PRESTAR CONTAS. NÃO COMPROVAÇÃO DA BOA E REGULAR APLICAÇÃO DOS RECURSOS FEDERAIS. CONTAS IRREGULARES. DÉBITO. MULTA. RECURSO DE RECONSIDERAÇÃO. CONHECIMENTO. PROVIMENTO. RECONHECIMENTO DA OCORRÊNCIA DA PRESCRIÇÃO, A PARTIR DA RESOLUÇÃO TCU 344/2022. ACÓRDÃO RECORRIDO TORNADO INSUBSISTENTE. ARQUIVAMENTO. CIÊNCIA.

TOMADA DE CONTAS ESPECIAL (TCE)

Unidade de Auditoria Especializada em Recursos (AudRecursos).

Trata-se de tomada de contas especial instaurada pelo então Ministério da Cultura contra a Fundação Cultural e Educacional Luzamor de Maringá e Miguel Tetsuo Yamaue, na qualidade de presidente da entidade à época dos fatos, em razão de omissão no dever de prestar contas dos recursos federais de fomento à cultura captados, no montante original de R$ 96.438,02, por força do Projeto Cultural Pronac 09-1233 - "Academia de Música da Fundação Cultural Luzamor", no período de 16/9/2009 a 31/12/2010. 
2. 	No âmbito do TCU, após as medidas saneadoras cabíveis, este Tribunal, por meio do Acórdão 4634/2021-TCU-Segunda Câmara, da relatoria do então Ministro-Substituto André Luís de Carvalho (peça 46) , julgou irregulares as contas dos responsáveis, condenando-os solidariamente ao débito apurado e lhes aplicando, individualmente, a multa proporcional prevista no art. 57 da Lei 8.443/1992.
3. 	Contra o referido Acórdão, o responsável Miguel Tetsuo Yamaue interpôs o recurso de reconsideração que se examina nesta fase processual (peça 72) .
4. 	Mediante despacho (peça 77) , conheci do recurso, estendendo-se os efeitos da admissibilidade ao devedor solidário constante do Acórdão recorrido, no caso a Fundação Cultural e Educacional Luzamor de Maringá. 
5. 	Ao analisar no mérito o recurso, o auditor da então denominada Secretaria de Recursos (Serur) elaborou instrução em que propôs, com a anuência do titular da 1ª Diretoria daquela unidade (peças 85-86) , o conhecimento e provimento da peça recursal, com o consequente arquivamento dos autos, por ausência de pressuposto de seu desenvolvimento válido, tendo em vista ter operado, in casu, a prescrição intercorrente, nos termos da Lei 9.873/1999.
6.	O titular da unidade especializada (peça 87) , por seu turno, discordou do encaminhamento proposto, justificando que a análise sobre a prescrição intercorrente restaria prejudicada nos processos já em tramitação nesta Corte, tendo em vista o entendimento então vigente acerca da imprescritibilidade das ações de ressarcimento ao erário e os normativos afetos à matéria, os quais não tratam de forma pormenorizada do andamento do procedimento de apuração no âmbito da entidade instauradora da TCE, o que prejudicava, naquele estágio processual, eventual exame de lapso temporal ensejador de prescrição.
7.	O Ministério Público junto ao TCU, em parecer da lavra da Procuradora-Geral Cristina Machado da Costa e Silva (peça 88) , ao ponderar que a análise realizada pela Serur acerca da ocorrência da prescrição restara prejudicada, uma vez que não constava dos autos a cópia integral do processo da tomada de contas especial em apreço, manifestou-se, preliminarmente, pelo retorno dos autos à unidade técnica, para nova diligência ao órgão concedente, a fim de que fosse encaminhada a este Tribunal a documentação completa referente à fase interna da TCE, com vistas a "possibilitar a adequada análise da prescrição das pretensões punitiva e de ressarcimento à luz do regime previsto na Lei 9.873/1999."
8.	Alternativamente, na eventualidade de não ser aceita a preliminar suscitada, o douto Parquet requereu o retorno dos autos àquele gabinete, para manifestação quanto ao mérito da matéria.
9.	Em 9/9/2022 despachei nos autos (peça 89) , deixando de acolher a preliminar suscitada pela Procuradora-Geral, com espeque nas seguintes razões:
"Considerando que, embora o Supremo Tribunal Federal, ao apreciar o Recurso Extraordinário - RE 636.886, fixou, em repercussão geral, a tese de que 'é prescritível a pretensão de ressarcimento ao erário fundada em acórdão de Tribunal de Contas', esta Corte tem se guiado pelo entendimento segundo o qual tal tese alcança tão somente a etapa de cobrança do título extrajudicial constituído pelo TCU e não altera a jurisprudência cediça do Tribunal sobre a imprescritibilidade das ações de ressarcimento do dano, fundado no art. 37, § 5º, da Constituição Federal;
Considerando que, nesse sentido, continua hígida a jurisprudência consolidada deste Tribunal acerca da imprescritibilidade das ações de ressarcimento ao erário, materializada no Enunciado de Súmula 282 desta Corte, no mesmo sentido do posicionamento adotado pelo STF, em 2008, no Mandado de Segurança - MS 26.210;
Considerando que o TCU designou Grupo de Trabalho para propor um projeto normativo que discipline o instituto da prescrição das pretensões ressarcitória e punitiva no âmbito do TCU e que, até a apreciação do resultado desse trabalho pelo Plenário desta Casa, deve ser mantida a aplicação dos entendimentos atualmente vigentes, consistentes com a prescrição decenal disposta no Código Civil para a pretensão punitiva (Acórdão 1441/2016-TCU-Plenário) e a imprescritibilidade das ações de ressarcimento (Súmula TCU 282) ;
Remetam-se os autos ao Ministério Público junto ao TCU, para oitiva quanto ao mérito da matéria."
10.	Em 11/10/2022, todavia, sobreveio a Resolução-TCU 344/2022, aprovada pelo Plenário da Corte para regulamentar, no âmbito do Tribunal de Contas da União, a prescrição para o exercício das pretensões punitiva e de ressarcimento.
11.	Encontrando-se os autos no MPTCU para pronunciamento, a Procuradora-Geral Cristina Machado da Costa e Silva emitiu, então, novo Parecer (peça 91) , transcrito integralmente no relatório que precede este Voto, sustentando a ocorrência da prescrição.
12. 	Com efeito, assiste razão à ilustre Procuradora-Geral. As razões que levaram este Relator a não admitir a ocorrência da prescrição, em linha com o posicionamento do titular da unidade especializada em recursos (Serur) , deixaram de subsistir com o advento da Resolução-TCU 344/2022. 
13. 	Considerando os marcos interruptivos constantes dos autos, e detalhadamente analisados no parecer anterior do MPTCU (peça 88) , de fato ocorreu a prescrição da pretensão punitiva e de ressarcimento do TCU, impondo-se, nos termos do art. 11 da Resolução-TCU 344/2022, o arquivamento dos autos, solução processual que demanda, no caso concreto em exame, o conhecimento e o provimento do recurso interposto para tornar insubsistente o acórdão recorrido em relação ao recorrente e aos demais devedores alcançados pela solidariedade. 
	Ante o exposto, Voto por que o Tribunal adote a minuta de Acórdão que submeto ao Colegiado.  
TCU, Sala das Sessões, em 16 de maio de 2023.
Ministro JOÃO AUGUSTO RIBEIRO NARDES 
Relator